臺灣屏東地方法院刑事裁定　　　　　　　96年度交聲字第52號
原處分機關　交通部公路總局高雄區監理所屏東監理站
異　議　人
即受處分人　甲○○
上列被告因違反道路交通管理處罰條例案件，對於交通部公路總
局高雄區監理所屏東監理站民國96年1 月30日之處分（原處分案
號：屏監違字第裁82-V00000000號），聲明異議，本院裁定如下
：
    主  文
原處分撤銷。
甲○○不罰。
    理  由
一、原處分意旨略以：受處分人即異議人甲○○於民國95年11月
    22日上午11時許，駕駛車牌號碼XS—938 號營業曳引車，沿
    屏東市○○路東向西快車道行駛，途經大連路與廣東路之交
    岔口時，未暫停讓行人先行通過，因而致沿廣東路行人穿越
    道南往北方向行走之謝姚櫻霞所推嬰兒車上之嬰兒謝長樹掉
    落地面而當場死亡，經屏東縣警察局交通警察隊警員據報到
    場處理後製單舉發。原處分機關即以異議人違反道路交通管
    理處罰條例第44條第2 項及道路交通安全規則第103 條第2
    項，因而肇事致人死亡，依道路交通管理處罰條例第61條第
    1 項第4 款規定，裁處吊銷異議人之駕駛執照，1 年內禁考
    等語。
二、聲明異議意旨則以：異議人當時本係暫停在停止線後方等紅
    燈，等綠燈亮起，其甫將車開動，即聽到有喊叫聲，下車才
    發現案外人謝姚櫻霞推嬰兒車碰觸到其曳引車車頭與貨櫃板
    台間隙處，嬰兒謝長樹掉落在曳引車車頭左後輪處，謝姚櫻
    霞則倒在貨櫃板台中央，依警方所繪製之現場圖，可知本件
    車禍係謝姚櫻霞推嬰兒車未經由行人穿越道穿越馬路，而係
    違規穿越道路所致，其並無行近行人穿越道未讓行人先行之
    違規行為，又以該曳引車車頭之高度及謝姚櫻霞之高度，且
    該曳引車在起駛中，該車右側之車頭與貨櫃板台間之間隙處
    係視線死角，異議人根本無從注意防範謝姚櫻霞之違規行為
    ，其並無過失。從而，異議人不服原裁處，而提起本件異議
    等語。
三、按汽車駕駛人，駕駛汽車行經行人穿越道有行人穿越時，不
    暫停讓行人先行通過者，處新臺幣1,200 元以上3,600 元以
    下罰鍰，道路交通管理處罰條例第44條第2 項定有明文，又
    汽車行近行人穿越道前，應減速慢行，遇有行人穿越時，無
    論有無交通警察指揮或號誌指示，均應暫停讓行人先行通過
    ，道路交通安全規則第103 條亦有明文，而汽車駕駛人，駕
    駛汽車，違反道路交通安全規則，因而肇事致人死亡者，吊
    銷其駕駛執照，則為道路交通管理處罰條例第61條第1 項第
    4 款所明定。
四、經查：
(一)、前揭時地異議人甲○○駕駛車號XS-938號營業曳引車，由西
    往東沿屏東市○○路行經南北向之廣東路口前停等紅燈，嗣
    燈號變換至綠燈亮起而起步前進時，將由南往北橫向通過該
    車車頭前方之行人謝姚櫻霞，及其推行之嬰兒車撞倒，左前
    車輪並輾過嬰兒車，造成被害人謝姚櫻霞受有下背部10×15
    公分擦傷及右手掌腫痛之傷害，原坐嬰兒車內之2 歲幼兒謝
    長樹（93年6 月4 日生）則受有腦部受損併腦漿外露、頭骨
    骨折等傷害而送醫不治死亡等情，為異議人甲○○於本院96
    年度交訴字第52號過失致死案件審理時供承不諱，並經被害
    人謝姚櫻霞於警詢中及該案審理時、證人即現場附近聞聲外
    出查看之商家鄭惠文於警詢中證述明確，復有道路交通事故
    調查報告表(一)、(二)、現場圖、事發現場採證照片20幀、驗傷
    診斷證明書、臺灣屏東地方法院檢察署檢察官相驗屍體證明
    書、相驗筆錄、鑑定驗斷書、相驗照片12幀等附於該案臺灣
    屏東地方法院檢察署95年度相字第667 號卷可參，此經本院
    依職權調取該案件卷宗核閱屬實，此部分事實，堪信為真。
(二)、查本件事發現場為屏東市區內，東西向之大連路即省道臺24
    線通過屏東市區路段，與南北向之廣東路交岔路口前，事發
    前，異議人甲○○所駕上開曳引車係由西往東沿大連路行駛
    ，而在廣東路口前停等紅燈，已如前述，本件事故發生之位
    置及經過，固據證人即被害人謝姚櫻霞於該案審理時經具結
    後證稱：事發前伊推行嬰兒車搭載孫兒謝長樹前往購買豬肉
    ，嗣返家時，原本沿大連路東向即與異議人甲○○行車同一
    方向之路旁行至上開路口，嗣於路口左轉（向北）沿廣東路
    方向行走於路口行人穿越道白色標線上，突遭異議人甲○○
    所駕上開曳引車起步撞及，伊通過該曳引車車前時，身體距
    其車頭原僅約15公分之距離云云，然依卷附警製現場圖及事
    發當時拍攝之現場照片所示，本件事發後，異議人甲○○所
    駕上開曳引車係停置於大連路東向內側車道上，車頭前輪約
    在路口枕木紋行人穿越道標線中點位置，被害人謝姚櫻霞所
    戴帽子及所推嬰兒車上掉落之散落物則約略分布在該位於同
    一車道之車身下方，並以該車道路口停止線為起點，散布在
    停止線至其後（東）方路口枕木紋行人穿越道標線前之緩衝
    地帶間，其據被害人謝姚櫻霞自承於事發前原置於所推嬰兒
    車下方置物網內其中1 包豬肉，猶適巧落在該停止線白色標
    線上（見相驗卷第33頁編號6 照片），茲依本件撞擊發生時
    之受力方式，既為遭上開曳引車由西往東方向施力所致，被
    害人謝姚櫻霞於本院審理時復證稱現場除嬰兒車外，其餘散
    落物均未經移動，其散落情形自應以撞擊處為起點而往受力
    方向即向東延伸分布，是本件撞擊發生瞬間被害人謝姚櫻霞
    及其推行嬰兒車之位置，顯係在現場大連路東向內側車道路
    口停止線白色標線上，甚或更前（西）方處，被害人謝姚櫻
    霞前開所稱其當時係行走在行人穿越道之白色標線範圍內，
    顯與事實大相逕庭，其原本由西往東沿大連路東向車道路旁
    推行嬰兒車至上開路口前方時，為趕在該向車道路口停等紅
    燈車輛起步前先行穿越，乃未待確實行至路口行人穿越道位
    置即提前於當時在路口停等車輛之前緣，即路口停止線白色
    標線一帶穿越車道之事實，至堪認定。按行人在設有行人穿
    越道、人行天橋或人行地下道之處所穿越道路時，必須經由
    行人穿越道、人行天橋或人行地下道穿越，不得在其一百公
    尺範圍內穿越道路，道路交通安全規則第134 條第1 款定有
    明文；又停止線，用以指示行駛車輛停止之界限，車輛停止
    時，其前懸部分不得伸越該線；其與行人穿越道線同時設置
    者，兩者淨距以一公尺至三公尺為度，道路交通標誌標線號
    誌設置規則第170 條第1 項前段、第2 項後段著有規定，其
    目的即在預留適當緩衝距離，以避免行駛車輛侵入行人穿越
    道範圍，危及行人安全，有交通部公路總局96年6 月28日路
    養交字第0960030421號函附交通部96年6 月25日交路字第
    0960038292號函在卷可參，適用對象雖分別為行人及汽車駕
    駛人，然均為確保行人安全所設之注意規範，不能偏廢。茲
    本件事發現場路口停止線與行人穿越道標線邊緣間淨距，即
    前述緩衝地帶之寬度為3.6 公尺，業經本院囑託承辦警員實
    際量測在卷，不僅比坐落其後（東）方，專供行人通行穿越
    路口使用之行人穿越道寬度更寬，猶較前開法規規定之最高
    標準（3 公尺）更高、更有利於緩衝並保障使用該行人穿越
    道行人之安全，依前開散落物分布情形，異議人甲○○前揭
    時地停車時亦確已遵循該等保障他人之規範，將其車頭前懸
    部分保持在停止線前緣以前，是其停等紅燈前之駕駛作為，
    尚難認為有違反保障行人安全之注意義務。
(三)、前揭時地被害人謝姚櫻霞推行嬰兒車通過異議人甲○○所駕
    曳引車前方時，其身體距該車車頭僅約15公分一節，迭據被
    害人謝姚櫻霞於警詢中陳述，及在本院96年度交訴字第52號
    案件審理時具結後證述在卷，又於96年度交訴字第52號一案
    審理時，本院曾就上開曳引車駕駛座視野範圍進行勘驗，分
    別由身高178 公分之受命法官及身高172 公分之法官助理實
    地登上前揭曳引車駕駛座，並以端坐姿勢實際勘測視野下緣
    結果，受命法官自該車擋風玻璃下緣所能見之車前地面與車
    頭最近位置，距該車前緣為2.8 公尺；身高略矮之法官助理
    所見者，則為3.1 公尺處；如自該車駕駛座前方儀表板上放
    置之壓克力製識別編號牌（該車編號為「938 」號）上緣，
    透過擋風玻璃看出之最近位置，受命法官所見則加長至距車
    頭前緣3.7 公尺處；法官助理所見更達4.4 公尺之遠，有本
    院囑託承辦警員按實際勘測所得標繪之實測圖（見96年度交
    訴字第52號本院卷第65頁）在卷可按。茲依三角函數原理之
    「正切函數」（Tan） ，計算並判斷事故發生前被害人謝姚
    櫻霞活動之姿勢及位置是否為異議人甲○○依正常情形所能
    查見，故以前開車頭擋風玻璃下緣距地面之高度，即駕駛人
    受限於車輛設計所形成之車頭前方三角形盲點區域「高」為
    1.8 公尺，有實測照片在卷可稽（見96年度交訴第52號本院
    卷第83頁），若排除因前述識別編號牌對駕駛人視線形成之
    限制，逕按原車設計擋風玻璃下緣所能見之最大範圍，以前
    開身高178 公分之人所見距離，即三角形盲點區域之「底」
    為2.8 公尺，其所得「正切函數」（Tan θ= 高／底）值為
    1.8 ／2.8 ；若以身高172 公分之人所見，即以3.1 公尺為
    底，其數值則為1.8 ／3.1 。申言之，以前開車前三角形盲
    點區域與地面所夾仰角為θ（以下以「178 θ」為前述身高
    178 公分之人盲點區域三角形之仰角、「172 θ」為身高
    172 公分之人所得仰角），今被害人謝姚櫻霞既稱其事發當
    時行經曳引車前方時，身體與該車車頭前緣之距離約為15公
    分，並參酌我國一般成年人身體寬度約45公分至50公分，則
    身體中心線位置距邊緣最多約為25公分，換算當時謝姚櫻霞
    對應頭頂最高位置之身體中心線距該車頭前緣距離約為0.4
    公尺（即15公分＋25公分），就身高178 公分之人在駕駛座
    上所能見之最低高度即為Tan 「178 θ」×（2.8 －0.4）
    ＝1.8 ／2.8 ×（2.8 －0.4） ＝1.54（公尺）（四捨五入
    至小數第二位），若以身高172 公分之人所得仰角換算該位
    置，其坐在駕駛座所能見之最低高度則為Tan 「172 θ」×
    （3.1 －0.4） ＝1.8 ／3.1 ×（3.1 －0.4） ＝1.57（公
    尺）（四捨五入至小數第二位），若加入一般人行進、運動
    時因身體前傾而降低高度等變數，其數值顯均超過縱直立、
    挺身時亦僅159 公分高之被害人謝姚櫻霞以躬身、跨步姿勢
    推行嬰兒車經過該位置之高度，遑論本件異議人甲○○之身
    高僅約170 公分，雖合於法定考照條件，然其所見視野顯不
    及前開身高更勝之實測者，是本件依實測換算結果，謝姚櫻
    霞前揭時地推行嬰兒車在距離現場路口枕木紋行人穿越道
    3.6 公尺以上，並略沿大連路東向即異議人甲○○行駛車道
    之路口停止線一帶，以約15公分之距離迫近該車車前之方式
    通行時，其動態顯非異議人甲○○按正常駕駛人坐姿操作該
    車輛所能查覺，而依當時情形，該路口南北向即廣東路方向
    既甫歷經完整之綠燈時段，自無因綠燈初亮而有相當數量之
    停等燈號行人累積並同時通過致行人穿越道標線區域擁擠不
    敷使用，而有逾越該範圍行走之情形，依常情一般駕駛人在
    同一條件下，顯難預見在行人穿越道處於淨空之狀態下，仍
    有行人捨行人穿越道，並超出與其相鄰之人車緩衝區範圍，
    而選擇距該應行走區域邊緣達3.6 公尺之遙，甚至超過行人
    穿越道本身寬度以外，以迫近隨時將因燈號變換而起步之曳
    引車車頭方式橫越，是異議人甲○○前揭時地因綠燈亮起而
    駕車起步時，就本件事故結果之發生，顯已因被害人謝姚櫻
    霞之違規穿越道路致上開路口緩衝區無法發揮設置功能之行
    為而欠缺預見及防免之能力。
(四)、又檢察官雖另以本件係因異議人甲○○所駕上開曳引車車頭
    外側未裝置可觀察車前下方情形之半球形反光鏡；其在綠燈
    亮起而起步前，亦未利用駕駛座坐椅彈性「蹬」起以看清前
    述車頭盲點區域；甚或以異議人甲○○於事前未先向右方查
    看，致未能在被害人謝姚櫻霞自路旁起步走向其車前盲點區
    域範圍之過程中，及早查悉其動態等情為由，指摘異議人甲
    ○○有未盡注意義務情事。然姑不論公訴人所稱曳引車車頭
    除正常車輛出廠時之原配備外，尚有裝設所謂反光鏡義務之
    規範依據為何，縱或有之，其義務除規範汽車所有人外，尚
    及於所有人以外他人之依據何在，均未據說明；茲依卷附道
    路交通事故調查報告表及現場照片所示，本件事發當時天候
    、路況均正常良好，依前所述，亦無事證可認異議人甲○○
    有身體不適，或違反號誌、標線或其他注意規範之情事，是
    其依一般狀況正常駕駛上開曳引車之情形下，自應維持適當
    坐姿，並對車前及周邊狀態均保持正常並可能之注意，而
    本件事發情節，既為行人違反穿越道路應遵循之規定，在距
    離行人穿越道3.6 公尺以外，用以分隔人車以為緩衝地帶之
    另一端，即原屬車輛活動、停等紅燈之地帶通行，依卷附屏
    東縣警察局提供該路口燈號時制表所示，推算其出現在該接
    近路中位置之時間，猶係在該橫向（即廣東路方向）號誌綠
    燈熄滅歷時7 秒（即包括黃燈時段5 秒、全紅時段2 秒）之
    久後，輪由直行（即大連路）方向綠燈亮起之時，顯為一般
    正常遵守交通規範之駕駛人所不能預見，自無嗣後始循其事
    件發生之特殊流程而苛責駕駛人於正常駕駛間，未捨正常坐
    姿以進行非常態之起身查看作為之理；另依本院勘驗結果，
    前開曳引車因觀察高度及視覺角度關係，其駕駛人就前方擋
    風玻璃外視線死角區域界限距其車頭最近者，即為駕駛座正
    前方之位置，且愈往右側，可經擋風玻璃下界視線邊緣透視
    對應所及之位置與駕駛座之距離愈遠，其盲點區域亦相形擴
    大，申言之，本件被害人謝姚櫻霞前揭時地步行至異議人甲
    ○○所駕車輛前方之前之動態，是否即異議人甲○○所能查
    見，已非無疑，茲依常情，汽車駕駛人駕車行經路口時，其
    須注意燈號、標線及前方動線範圍內隨時發生之狀況，非僅
    一端，何能就該廣大路口區域及周邊範圍內，各有其活動意
    向之任何1 人、1 車均全程監控，是公訴人此部分指摘，顯
    已逾一般正常人之注意能力，尚難採取，自不得遽以為認定
    異議人甲○○有違反注意義務之依據。
(五)、至於卷附臺灣省車輛行車事故覆議鑑定委員會府覆議字第
    9610041 號覆議意見書固以本件係異議人甲○○駕駛營業曳
    引車於綠燈起步時，撞及推行嬰兒車而沿行人穿越道穿越道
    路之證人即告訴人謝姚櫻霞為由，作成甲○○於綠燈起步時
    ，未充分注意車前狀況為（唯一）肇事原因之結論，經本院
    檢具前開事證，函詢其認定事實之依據後，雖據該會以96年
    7 月3 日府覆議字第0966201864號函覆本院，自承前文所據
    均為證人即告訴人謝姚櫻霞一面之詞，惟仍堅以：「即使行
    人未依規定走在行人穿越道上，而係於穿越道旁穿越，依經
    驗法則此一狀況亦為日常可見之行人通行現象，客觀上並不
    影響車輛駕駛人，對其車前狀況之預見能力與應變能力，不
    宜因行人未完全在穿越道『標線』上穿越，即減除行人穿越
    道對穿越行人之保護功能。復依客觀上相當因果關係法理審
    察，車輛駕駛人於行人穿越道前，如能充分注意車前狀況，
    並禮讓行人先行，類似本案之事故根本不致發生。故肇因關
    鍵並非行人是否完全依規定在行人穿越道『標線』上行走，
    而係汽車駕駛人有無注意車前狀況；因此本會原覆議意見認
    甲○○未充分注意車前狀況。另依道路交通安全規則第103
    條第2 項規定『汽車行經行人穿越道，遇有行人穿越時，無
    論有無交通指揮人員指揮或號誌指示，均應暫停讓行人先行
    通過』。併請參考」云云，然其所述除多藉「經驗法則」、
    「日常可見」、「相當因果關係法理」等抽象用語為論述依
    據外，所引據者，亦均為強調車輛駕駛人有禮讓行人義務之
    規定，顯係針對車輛駕駛人明知行人通過而仍予爭道為前提
    之案例，與前揭事發情節，已然有異；另就所認「行人『未
    完全』在穿越道標線上穿越」之事實，亦與本件被害人謝姚
    櫻霞不僅「完全未」由路口行人穿越道範圍內通行，其距離
    行人穿越道範圍邊緣猶達3.6 公尺以上，甚至在寬度較該行
    人穿越道本身更寬之人車緩衝地帶另一端，屬於車輛活動、
    停等範圍之處所，略沿路口車輛停止線而迫近隨時可能因燈
    號變換起步之大型車輛前方通過之事實不符，以致未及就
    本件事故發生原因，實與前引道路交通安全規則關於：行人
    在設有行人穿越道、人行天橋或人行地下道之處所穿越道路
    時，必須經由行人穿越道、人行天橋或人行地下道穿越，不
    得在其「100 公尺」範圍內穿越道路之規定有密切關係，遑
    論對本院前開函詢時依所附屏東縣警察局交通隊提供之事發
    路口交通號誌時制設計表，就被害人謝姚櫻霞於行進方向燈
    號綠燈熄滅後逾7 秒（即黃燈5 秒、全紅2 秒）時，仍出現
    在近路口中段位置之事實，究因開始穿越路口始發現燈號轉
    變而未正確評估並即時退回，抑或其起步穿越時，該向燈號
    原已轉換為非綠燈時相所致，對於本件肇事因素之影響為何
    等情，則全未置喙，其論述顯有未盡，是否仍堪供本件判斷
    之依據，即非無疑，附此敘明。
(六)、綜上所述，本件交通事故既有合理懷疑確有可能係因被害人
    謝姚櫻霞推嬰兒車穿越道路時未依規定行走在行人穿越道上
    ，且以約15公分之距離迫近異議人所駕駛之曳引車車頭前方
    之方式通行所肇致，而異議人於此情形，顯難察覺及避免車
    禍之發生，本件車禍之發生，當非異議人所能注意，其依法
    應不負過失責任。而本件刑事案件部分，亦經本院於96年8
    月27日以96年度交訴字第52號判決異議人甲○○無罪在案，
    此有該判決書1 份附卷足憑，且經本院依職權調取該刑事案
    件全卷經核屬實。是異議人於本件事故發生當時，並無上述
    原處分意旨所稱之違規情形，應可認定。
五、綜上所述，本件異議人既無原處分意旨所認之違規行為，本
    件異議人之異議，確有理由，原處分予以裁罰，於法即有未
    合，應由本院裁定將原處分撤銷，並另為異議人不罰之諭知
    ，以資適法。
六、據上論斷，應依道路交通案件處理辦法第20條前段，裁定如
    主文。
中　　華　　民　　國　　96　　年　　9 　　月　　7 　　日
                  刑事第五庭    法  官  陳秀慧
以上正本證明與原本無異。
如不服本裁定應於收受送達後五日內向本院提出抗告書狀敘述抗
告之理由抗告於台灣高等法院高雄分院。
中　　華　　民　　國　　96　　年　　9 　　月　　7 　　日
                                書記官  溫訓暖
